---
title: "Projet d'actuariat"
author: "BAILLET Benjamin & DJEIGO Yannick"
output:  
  pdf_document:    
    extra_dependencies: ["bbm", "mathrsfs"]    
    number_sections: TRUE    
    latex_engine: xelatex    
    toc: TRUE
header-includes:
   - \renewcommand{\contentsname}{Sommaire}  
---

```{r setup, include=FALSE}
knitr::opts_chunk$set(echo = TRUE)
```

```{=tex}
\newpage
```

Sur un modèle collectif, on considère pour loi primaire : $$N \sim \mathscr P(\lambda_1)$$ et pour loi secondaire : $$X \sim \mathscr E(\lambda_2)$$ avec $\lambda_1 = 10$ et $\lambda_2 = \frac{1}{100}$.

Donc on a:

$$ P(N = k) = \frac{\lambda_1^k e^{-\lambda_1}}{k!}= \frac{10^k e^{-10}}{k!}, \quad k \in \mathbb{N}$$
$$f_X(X) = \lambda_2 e^{-\lambda_2 x} = \frac{1}{100} e^{- \frac{x}{100}}, \quad x \geq 0$$
En effet, soient $X_1$,...,$X_N$, N varoables aléatoires réelles indépendantes et identiquement nulles (iid), de même loi exponentielle de paramètre $\lambda_2$. La loi de la somme $X_1$ +···+ $X_N$ est la loi $\Gamma(n,\lambda_2)$.

Donc on définit S par la formule suivante:
$$S = \sum_{i=1}^N X_i \sim \Gamma(n,\lambda_2)$$
 où on a:
 $X_i$: coût du sinistre i
 N: nombre aléatoire de sinistres
 S: charge du contrat (coût total des sinistres)
 
# Determiner la fonction de probabilité de S

$$f_S(s) = \sum_{k=0}^{+\infty} P_k \times \left( f_{\Gamma(k, \lambda_2)}^{*k} \right)(s)$$

On peut réécrire de cette manière:

$$f_S(s) = \sum_{k=0}^{+\infty} P_k \times \left( f_{\Gamma(k, \lambda_2)} * \cdots * f_{\Gamma(k, \lambda_2)} \right)(s)$$


Or rappellons que:

$$P_0= \mathbb P (s=0)= \mathbb P (N=0)$$
On sait également que:

$$\Gamma(k) = (k-1)! \quad \text{pour} \quad k \in \mathbb{N}$$

De plus par convention:

$$ f_{\Gamma(k, \lambda_2)}^{*0}(s)= \mathbbm{1}_{s=0}$$
Donc on a: 

$$f_S(s) = \mathbb P (N=0) * \mathbbm{1}_{s=0} + \sum_{k=1}^{+\infty} P_k \times f_{\Gamma(k, \lambda_2)}(s)\mathbbm{1}_{s>0}$$
$$= \mathbb P(N=0) \mathbbm{1}_{s=0} + \sum_{k=1}^{+\infty} \mathbb P (N=k) \times \frac{\lambda_2^ks^{k-1}e^{-\lambda_2 s}}{\Gamma(k)} \mathbbm 1_{s>0}$$

$$= \mathbb P(N=0) \mathbbm{1}_{s=0} + \sum_{k=1}^{+\infty} \mathbb P (N=k) \times \frac{\lambda_2^ks^{k-1}e^{-\lambda_2 s}}{(k-1)!} \mathbbm 1_{s>0}$$
$$= \frac{\lambda_1^0}{0!} e^{-\lambda_1} \mathbbm 1 _{s=0} + \sum_{k=1}^{+\infty}\frac{\lambda_1^k}{k!}e^{-\lambda_1} \times \frac{\lambda_2^k s^{k-1} e^{-\lambda_2 s}}{(k-1)!} \mathbbm 1_{s>0}$$
Donc finalement voici la fonction de probabilité de S:

$$f_S(s) = e^{-10} \mathbbm 1_{s=0} + \sum_{k=1}^{+\infty} \frac{10^k}{k!} e^{-10} \times \frac{(\frac{1}{100})^k s^{k-1} e^{-\frac{s}{100}}}{(k-1)!} \mathbbm 1_{s>0}$$
On peut réécrire la fonction de probabilité de S de cette manière:

$$f_S(s)= 
\begin{cases} 
    e^{-10} & \text{si } s = 0, \\
    e^{-10} e^{-\frac{s}{100}} \sum_{k=1}^{+\infty} \frac{10^k \left( \frac{1}{100} \right)^k s^{k-1}}{k! (k-1)!} & \text{si } s > 0.
\end{cases}= 
\begin{cases} 
    e^{-10} & \text{si } s = 0, \\
    e^{-10} e^{-\frac{s}{100}} \sum_{k=1}^{+\infty} \frac{(0.1)^k s^{k-1}}{k! (k-1)!} & \text{si } s > 0.
\end{cases}$$

# Comparer la loi de S obtenue par:

## Simulation

Nous simulons la somme \( S = \sum_{i=1}^{N} X_i \), où \( N \sim \mathcal{P}(10) \) (distribution de Poisson) et \( X_i \sim \mathcal{E}\left(\frac{1}{100}\right) \) (distribution exponentielle).


```{r Simulation}

# Nombre de répétitions de la simulation
nombre_repetitions <- 10000

# Simuler le nombre d'observations N à partir d'une loi de Poisson pour toutes les répétitions
N <- rpois(nombre_repetitions, lambda = 10)

# Simuler directement tous les échantillons exponentiels pour chaque répétition 
S_sim <- sapply(N, function(n) sum(rexp(n, rate = 1/100)))

# Tracer l'histogramme des valeurs simulées de S
hist(S_sim, freq = FALSE, col = "lightblue", main = "Histogramme de S par simulation", 
     xlab = "Valeurs de S", ylab = "Densité")

# Tracer la fonction de densité obtenue par simulation
densite_sim <- density(S_sim, from = 0)

plot(densite_sim, 
     main = "Densité obtenue par simulation", 
     xlab = "s", 
     ylab = "f(s)", 
     col = "#800020",  # Rouge bordeaux
     lwd = 2)
```


## Algorithme de Panjer

L'algorithme de Panjer est utilisé pour calculer la distribution de Sde façon récursive à partir des lois primaires et secondaires

### Loi de Panjer

On définit la loi de Panjer comme suit: 

N suit la loi de Panjer de paramètres a (a < 1) et b (a+b > 0) noté $N \sim PA(a,b)$

Si $\forall k \in \mathbb N \backslash\{0\};$ $p_k = ( a + \frac{b}{k})p_{k-1}$.

- Si a = 0 $\Rightarrow PA(a=0, b) = \mathscr P(b)$
- Si a < 0 et $n = \frac{-b}{a}-1 \in \mathbb N$ $\Rightarrow PA(a,b) = b(n,p)$ avec $p = \frac{-a}{1-a}$
- Si 0 < a < 1 $\Rightarrow$ PA(a,b) = BN(r,p) avec $r = \frac{b}{a} + 1$ et $p=1-a$

### Algorithme de Panjer

On suppose initialement que la loi primaire $N \sim PA(a,b)$ et la loi secondaire $X$ est à valeurs dans $\mathbb N$. 

On note $\forall j \in \mathbb N$: 

$p_j = \mathbb P(N=j)$, $q_j = \mathbb P(X=j)$, $r_j = \mathbb P(S=j)$
On définit alors:

$$ r_0 = \sum_{j=0}^{+\infty} q_0^j p_j$$

$$ \forall j \ge 1, \quad r_j = \frac{1}{1-aq_0} \sum_{i=1}^{j} (a+\frac{b.i}{j}) q_i r_{j-i} $$



Selon l'exercice, $N \sim \mathscr P(10)$ alors on a $a = 0$ et $b = 10$.

Ainsi, 

```{r Panjer}

# Mémorisation : stocke les résultats déjà calculés
memo <- list()

# Fonction récursive avec mémoïsation
panjer_S <- function(s) {
  lambda1 <- 10      # paramètre de la loi de Poisson
  lambda2 <- 1/100   # paramètre de la loi exponentielle
  
  # Cas de base : s <= 0
  if (s <= 0) {
    return(sum(0^(0:300) * dpois(0:300, lambda = lambda1)))
  }
  
  s <- as.integer(floor(s) + 1)  # Discrétisation de s
  
  # Vérifie si la valeur a déjà été calculée
  if (length(memo) >= s) {
    return(memo[[s]])
  }
  
  # Calcul de rj
  rj <- sum((lambda1 * (1:s) / s) * (pexp(1:s, lambda2) - pexp(0:(s-1), lambda2)) * sapply(1:s, function(i) panjer_S(s - i - 0.5)))
  
  # Stocke le résultat dans la mémorisation
  memo[[s]] <<- rj
  return(rj)
}

# Nombre de valeurs calculées
nb_val1 <- 10001  # Nombre de points pour lesquels on va implémenter l'algorithme de Panjer

# Initialiser un vecteur pour stocker les valeurs de S
S_panjer <- numeric(nb_val1)

# Calcul des valeurs de la densité de S par la fonction de convolution
s1 <- seq(0, 4000, length.out = nb_val1)  # Calcul de nb_val1 valeurs de f_S entre 0 et 4000

# Remplissage de S_panjer
S_panjer <- sapply(s1, panjer_S)

# La densité de Panjer est maintenant stockée dans S_panjer
densite_panjer <- S_panjer

# Densité obtenue par algorithme de Panjer
plot(s1, densite_panjer, 
     type = "l", 
     main = "Densité obtenue par l'algorithme de Panjer", 
     xlab = "s", 
     ylab = "f(s)", 
     col = "#000080", 
     lwd = 2)
```

## Convolution de la loi de X

On effectue une convolution des distributions pour obtenir la distribution de  S.

```{r Convo}

# Fonction de convolution
f_S = function(s){ # On reprend la fonction trouvée dans la question 1)
  if (s > 0){
    n = 500 # On prends des valeurs de n entre 1 et 500 (n>500 est négligeable dans le produit d'une poisson(10) et d'une gamma(n,1/100))
    return(sum( dpois(1:n, lambda = 10)  * dgamma(s, shape = 1:n, rate = 1/100)) )
  } else { # Pour s = 0
    return(exp(-10)) 
  }
}

# Nombre de valeurs calculées
nb_val2 = 10001 # Nombre de points pour lesquels on va calculer l'image par la fonction f_S

# Initialiser un vecteur pour stocker les valeur de S
S_conv = numeric(nb_val2)

# Calcul des valeurs de la densité de S par la fonction de convolution
s2 = seq(0, 4000, length.out = nb_val2) # On va calculer nb_vals valeurs de f_S entre 0 et 4000
for (i in 1:nb_val2) {
  S_conv[i] = f_S(s2[i])
}

# Fonction de densité
densite_conv = S_conv

# Densité obtenue par convolution 
plot(s2, densite_conv, 
     type = "l", 
     main = "Densité obtenue par convolution", 
     xlab = "s", 
     ylab = "f(s)", 
     col = "pink",  # Rose
     lwd = 2)

```

# Les fonctions de probabilité de S réunies dans une même fenêtre graphique

```{r densite}

# Densité obtenue par simulation
plot(densite_sim, 
     main = "Comparaison des 3 densités", 
     xlab = "s", 
     ylab = "f(s)", 
     col = "#800020",  # Rouge bordeaux
     lwd = 2)

# Densité obtenue par l'algorithme de Panjer
lines(s1, densite_panjer, 
      col = "#000080",  # Bleu 
      lwd = 2)

# Densité obtenue par convolution
lines(s2, densite_conv, 
      col = "pink",  # Rose
      lwd = 2)

# Légende
legend("topright", 
       legend = c("Simulation", "Panjer", "Convolution"), 
       col = c("#800020", "#000080", "pink"), 
       lty = rep(1))

```

# Comparer l’espérance de S obtenue par simulation et par l’algorithme de Panjer

**Méthode 1: par calcul explicite**

Selon le cours on sait que  $$E(S) = E(N) \times E(X)$$

```{r esperance1, warning=FALSE}

# Nombre de répétitions pour la simulation
nombre_repetitions <- 10000

# Simuler la somme S
S_sim <- numeric(nombre_repetitions)

for (i in 1:nombre_repetitions) {
  N <- rpois(1, lambda = 10)  # Simuler N suivant une loi de Poisson
  X <- rexp(N, rate = 1/100)   # Simuler N échantillons de la loi exponentielle
  S_sim[i] <- sum(X)           # Stocker la somme
}

# Calcul de l'espérance par simulation
E_sim <- mean(S_sim)  # Calculer la moyenne des résultats

# Espérance analytique
E_N <- 10                 # Espérance d'une loi de Poisson avec lambda = 10
E_X <- 100                # Espérance d'une loi exponentielle avec rate = 1/100
E_pan <- E_N * E_X       # Espérance par l'algorithme de Panjer

# Affichage des résultats
cat("L'espérance de S obtenue par simulation :", E_sim, "\n")
cat("L'espérance de S obtenue par l'algorithme de Panjer :", E_pan, "\n")

```

**Méthode 2: on utilise la méthode des rectangles**

```{r esperance2, warning=FALSE}

# Calcul de l'espérance par simulation
E_sim <- sum(densite_sim$x * densite_sim$y * diff(densite_sim$x))

# Calcul de l'espérance par l'algorithme de Panjer
E_pan <- sum(s1 * densite_panjer * diff(s1))

# Affichage des résultats

cat("L'espérance de S obtenue par simulation :", E_sim, "\n")
cat("L'espérance de S obtenue par l'algorithme de Panjer :", E_pan, "\n")

```

# Comparer le quantile d’ordre 0,05 obtenu par simulation et par l’algorithme de Panjer

```{r quantile, warning=FALSE}

# Quantile par simulation
quant_sim <- quantile(S_sim, probs = 0.05)

# Quantile par l'algorithme de Panjer

# Calculer la fonction de répartition cumulée à partir de la densité
cumulative_prob <- cumsum(densite_panjer) * diff(c(0, s1))  
quant_panj <- s1[which(cumulative_prob >= 0.05)[1]]  # Trouver le quantile

# Résultat
cat("Le quantile d'ordre 0.05 obtenu par simulation est :", quant_sim, "\n")
cat("Le quantile d'ordre 0.05 obtenu par l'algorithme de Panjer est :", quant_panj, "\n")

```


# Comparer la Value-at-Risk 5% obtenue par simulation et par l’algorithme de Panjer

La VaR à 5 % est la perte maximale que l'on ne devrait pas dépasser avec une confiance de 95 %. En général, la VaR est calculée comme 1 − quantile (0.95) pour indiquer la perte plutôt que le gain.

```{r VAR, warning=FALSE}

## VAR Simulation
VAR_sim = quantile(S_sim, probs = 0.95)
VAR_sim = abs(1 - VAR_sim)

## VAR Panjer
# On veut trouver l'indice correspondant au quantile d'ordre 0.95
cumulative_prob <- cumsum(densite_panjer * diff(s1))
index_quantile_0.95 <- which(cumulative_prob >= 0.95)[1]

# Récupérer la valeur de x correspondant au quantile d'ordre 0.95
VAR_panj <- abs(s1[index_quantile_0.95])

# Résultat
cat("La Value-at-Risk (VaR) à 5 % obtenue par simulation est :", VAR_sim, "\n")
cat("La Value-at-Risk (VaR) à 5 % obtenue par l'algorithme de Panjer est :", VAR_panj, "\n")

```
